【裁判字號】    97,易,1039
【裁判日期】    980512
【裁判案由】    侵占
【裁判全文】
臺灣雲林地方法院刑事判決              97年度易字第1039號
公  訴  人  臺灣雲林地方法院檢察署檢察官
被      告  乙○○
            甲○○
上列被告因侵占案件，經檢察官提起公訴（97年度調偵字第331
、第332號），本院判決如下：
    主  文
乙○○、甲○○均無罪。
    理  由
一、公訴意旨略以：被告乙○○與甲○○為夫妻。甲○○於民國
    94年間與丁○○約定共同以投標方式，投資經營交通部臺灣
    鐵路管理局貨運服務總所臺中貨運服務所之彰化縣員林鎮員
    林停一停車場（下稱員林停一停車場）。因甲○○信用不佳
    ，以丁○○名義向臺新銀行、國泰世華銀行、富邦銀行、中
    國信託銀行，於94年4 月18日、19日、20日（起訴書贅載：
    21日）分別貸款新臺幣（下同）266,670 元、430,000 元、
    378,170 元、200,000 元，並轉匯入丁○○所開立之土地銀
    行斗六分行000000000000號帳號、國泰世華銀行斗六分行00
    00000000000 號帳號、富邦銀行嘉義分行000000000000號（
    起訴書誤載為：00000000000000號）帳號內。丁○○並將上
    揭土地銀行斗六分行、國泰世華銀行斗六分行、富邦銀行嘉
    義分行帳戶之存摺本、印章、金融卡、密碼交由甲○○保管
    使用，以支付投標金等支出。詎甲○○竟與乙○○基於為自
    己不法所有之犯意聯絡，由乙○○於94年4 月18日前往土地
    銀行斗六分行以臨櫃方式，又於同月19日、20日（起訴書漏
    載）、21日前往國泰世華銀行斗六分行以臨櫃方式，再於同
    月20日、21日前往富邦銀行嘉義分行以金融卡提領方式，分
    別提領266,670 元、430,900 元（起訴書誤載：430,000 元
    ）、378,000 元（起訴書誤載：378,170 元）、197,000 元
    （不含金融卡跨行提款手續費共60元），而將以丁○○名義
    貸得之上開款項侵占入己，並隨即避不見面，亦未投標。乙○○、甲○○二人於同年6 月5 日出境潛逃至中國，後因發
    布通緝，於97年8 月19日入境時為警逮捕，而查知上情。因
    而認為被告乙○○、甲○○共同涉犯刑法第335 條第1 項侵
    占罪嫌。
三、按犯罪事實應依證據認定之，無證據不得認定犯罪事實；不
    能證明被告犯罪者，應諭知無罪之判決，刑事訴訟法第154
    條第2 項、第301 條第1 項分別定有明文。次按認定不利於
    被告之事實，須依積極證據，苟積極證據不足為不利於被告
    事實之認定時，即應為有利於被告之認定（最高法院30年上
    字第816 號判例意旨參照）。再按刑法上之侵占罪，以侵占
    自己持有他人之物為前提，換言之，必行為人先合法持有他
    人之物，而於持有狀態繼續中，易「持有」為「所有」之意
    思始可。如其之持有，係出於非法方法，並非合法持有，則
    應視其方法為何，而分別成立詐欺、竊盜、搶奪或強盜罪，
    無成立侵占罪之餘地。另刑法第339 條第1 項規定，意圖為
    自己或第三人不法之所有，以詐術使人將本人或第三人之物
    交付者，為詐欺罪，凡以不法意圖，施詐術使人陷於錯誤，
    而移轉物之所有者，係構成刑法之詐欺罪，至於在物之移轉
    所有過程中，縱令移轉物之占有，先呈暫時持有狀態，爾後
    始變異持有為所有，亦不因其不法移轉物之所有過程有此暫
    時持有狀態及易持有為所有之情形，即論以侵占罪（最高法
    院86年台上字第7051號、97年台上字第2227號判決意旨參照
    ）。
四、本件公訴意旨認被告乙○○、甲○○涉犯上開侵占罪嫌，無
    非以告訴人丁○○於警、偵訊時之指（證）述、交通部臺灣
    鐵路管理局貨運服務總所臺中貨運服務所97年11月28日中貨
    業字第0970002731號函暨所附資料影本各1 份（97年度調偵
    字第331 號卷第16頁至第89頁）、本件相關銀行帳戶之存款
    交易查詢單、存摺影本及監視錄影翻拍照片1 張、法務部入
    出境資訊連結作業查詢資料2 份（97年度調偵字第331 號卷
    第9 頁）等為主要論據。被告等2 人固坦承：甲○○於94年
    間以丁○○名義向臺新銀行、國泰世華銀行、富邦銀行、中
    國信託銀行，於94年4 月18日、19日、20日分別貸款266,67
    0 元、430,000 元、378,170 元、200,000 元，並轉匯入丁○○所開立之土地銀行斗六分行000000000000號帳號、國泰
    世華銀行斗六分行0000000000000 號帳號、富邦銀行嘉義分
    行000000000000號內。丁○○並將上揭土地銀行斗六分行、
    國泰世華銀行斗六分行、富邦銀行嘉義分行帳戶之存摺本、
    印章、金融卡、密碼交由甲○○保管使用。而乙○○於94
    年4 月18日前往土地銀行斗六分行以臨櫃方式，又於同月19
    日、20日、21日前往國泰世華銀行斗六分行以臨櫃方式，再
    於同月20日、21日前往富邦銀行嘉義分行以金融卡提領方式
    ，分別提領266,670 元、430,900 元、378,000 元、197,00
    0 元（不含金融卡跨行提款手續費共60元）後，而將以丁○○名義貸得之上開款項提領後使用。2 人於同年6 月5 日出
    境至中國，後因遭通緝，於97年8 月19日入境時為警逮捕等
    情。惟均堅決否認有為侵占犯行。被告乙○○辯稱：我不知
    道被告甲○○為何以丁○○之名義貸款，也不知道被告甲○○是否有與丁○○約定共同以投標方式，投資經營停車場。
    我只是依照被告甲○○的指示去各銀行提領款項，之後才覺
    得怪怪的等語。被告甲○○則辯稱：丁○○用他的名義貸款
    給我使用，用途不只是侷限在投資停車場，還有用在幫助我
    資金週轉。貸款時我跟丁○○講如果有賺錢我會讓他分紅，
    我也沒有跟他說停車場的標案一定會得標，我沒有侵占或詐
    欺的犯意等語。
五、本院之判斷：
  (一)證據能力之認定：被告等爭執交通部臺灣鐵路管理局貨運服
    務總所臺中貨運服務所97年11月28日中貨業字第0970002731
    號函之證據能力。惟查該函僅係檢附員林停一停車場標租案
    之辦理標租函、出租公告、開標紀錄、投標文件、決標後契
    約、對保報告單等文件影本回覆檢察官，該函及其所檢附之
    資料均非人之供述，殊無傳聞證據排除法則之適用。復無證
    據顯示該等文件曾經偽造、變造，且該等文件與本件待證事
    實均有關聯性，故有證據能力。
  (二)被告等上開坦承之事實，有本件相關銀行帳戶之存款交易查
    詢單、存摺影本（斗六警刑字第0940007245號卷第4 頁至第
    7 頁）及監視錄影翻拍照片1 張（斗六警刑字第0940007245
    號卷第7 頁）、法務部入出境資訊連結作業查詢資料2 份（
    97年度調偵字第331 號卷第9 頁）等在卷可資佐證，足認上
    開事實為真實。
  (三)惟查：
  1.證人丁○○於本院審理時證稱：我與被告二人是從十幾歲的
    時候就認識的朋友。被告甲○○於94年3 、4 月間先向我說
    要投資員林停一停車場的事，叫我以我的名義來貸款，後來
    被告甲○○的妻子即被告乙○○於同年4 月間，在他們家裡
    也有跟我講過，大部分是被告甲○○跟我談這件事。當時他
    們的確實經濟狀況我不知道。只是因為他們二夫妻都算是公
    務人員，甲○○在議會開車，乙○○在國有財產局上班，又
    因為我們當朋友認識那麼久，所以我認為他們可以信任，不
    知道他們竟然會以欺騙的方式把我的錢拿走。甲○○找我投
    資停車場時，沒有拿任何投標資料給我看過，是他先帶我去
    看斗六火車站停車場的經營方式，那個停車場是他的父親在
    經營，營運的很賺錢。至於被告甲○○叫我投資的員林停一
    停車場部分，他沒有帶我去看過。當時被告甲○○跟我說員
    林停一停車場的經營權一定會標到，叫我以我的名義來辦信
    用貸款，被告乙○○也有跟我說他們不會騙我這個錢。而且
    我那時候在工廠上班，不可能貸得到一百多萬，所以被告甲○○透過一個朋友的關係幫我超貸。另外被告甲○○說總共
    資金要200 萬元，以我名義核貸下來的一百多萬元還不夠，
    所以他又叫我用現金卡去去預借現金，但是我不同意。當時
    我們也沒有約定投資比例及經營停車場的盈餘，要如何分配
    ，只說會分我盈餘。又因為本件相關銀行的帳戶都是被告甲○○陪我去開戶的，所以我將銀行帳戶的相關物品放在他那
    邊讓他保管。被告甲○○、乙○○沒有跟我說停車場投標的
    確切日期，只有叫我把貸款催下來，因為只有我能跟銀行催
    這筆錢。後來錢核貸下來，他們夫妻領完錢，人就不見了。
    本來被告甲○○有跟我說，貸款的本金及利息都由他來繳，
    也就是說只以我的名義來貸款，後續的還款都是他們夫妻負
    責，但直到銀行通知我繳貸款的第一期利息，即94年5 月20
    日，我才發現找不到甲○○、乙○○。於是我去他們家找人
    ，被告甲○○的媽媽才告訴我說他們離開斗六了。那時候因
    為我年輕，比較相信朋友，又不會衡量金錢的多少，只相信
    朋友會幫我，被告甲○○說看我在工廠工作那麼辛苦，要叫
    他媽媽安排職務給我，要和我一起做生意，後來結果根本不
    是他講的這樣等語（本院卷第51頁至第57頁反面）。
  2.被告乙○○於本院審理時陳稱：這件事情發生的時候，我在
    國有財產局工作。告訴人丁○○是我先生甲○○的朋友，我
    只知道他們是十幾年的朋友，丁○○常常到我家裡來走動。
    甲○○的母親即我的婆婆有競選活動時，丁○○會過來幫忙
    。我不知道丁○○當時在做什麼工作，被告甲○○應該知道
    。94年4 月18、19、20、21日等日都是我用丁○○的存摺、
    印章等去將款項提領出來的。是甲○○跟我說本件相關帳戶
    裡有錢，叫我去領出來，說當天急著要用，我才將款項領出
    來，我94年4 月18第一次領完錢就問甲○○怎麼會去提領丁○○的錢。甲○○跟我說是他拜託丁○○貸款來融通投資停
    車場、飲料店等，有跟丁○○講說倘若做生意有賺錢的話，
    會分紅給他，而且甲○○有說只是以丁○○的名義向銀行貸
    款，日後本息都要由他自己繳納。丁○○的存摺、印章都是
    由甲○○保管，是我提款前，甲○○拿給我的。我領完錢之
    後，就將錢拿給甲○○，供繳納票據金額之用。我們沒有使
    用自己的名義來貸款，是因為我與甲○○當時都另有貸款債
    務等語（本院卷第61頁至第64頁反面）。
  3.被告甲○○於本院審理時陳稱：告訴人丁○○在唸高職的時
    候我們就認識了，當時我們的關係比親兄弟還要密切。94年
    4 月間我負債約2 百萬元，每月要還3 萬多元。被告乙○○
    當時也有向銀行借錢，是我請她去辦信用貸款，因為當時我
    投資很多，需要資金一時週轉。乙○○每月還要繳合會的會
    錢。所以那時候家庭經濟整體來講是負債，而且也不知道借
    款投資下去會不會賺錢。當時丁○○對我們的確實經濟狀況
    並不瞭解，他只知道我跟乙○○本身都有貸款債務，沒有辦
    法再辦貸款。因為我有資金週轉的問題，譬如要繳票據、信
    用卡、信用貸款，錢不夠用，而丁○○在斗六的巧新工廠做
    工，有正當的工作及收入，我就請丁○○以他的名義，來幫
    我貸款約2 百萬元，讓我短期週轉，我有跟他講說不管我以
    後投資什麼，如果有賺錢會分紅給他。我請丁○○貸款來給
    我使用，用途不只限於投標員林停一停車場。我有跟丁○○
    講他幫我貸款的期限為7 年，貸款的本息都由我負責償還。
    本件丁○○的帳戶存摺等物都是丁○○交給我保管的，被告
    乙○○也知道我在保管丁○○的帳戶物品。約94年5 月20日
    時，我向地下錢莊借款的票期都到了，我沒有辦法繳這些支
    票，我想生意沒有辦法再經營下去了，所以才想到大陸去暫
    避風頭（本院卷第64頁反面至第69頁反面）。
  4.由證人丁○○之證述及被告等2 人之上開陳述，足認被告甲○○確實有以投標經營員林停一停車場一事，請告訴人丁○○以其名義為本件之貸款。且告訴人丁○○與被告甲○○熟
    識，常常出入被告甲○○住處，而被告2 人又是夫妻，乙○○瞭解甲○○之經濟狀況及投資情形，並有幫乙○○提領本
    件以丁○○名義貸得之款項，故被告乙○○於丁○○貸款前
    ，就被告甲○○請丁○○為本件貸款一事，應屬知情。惟告
    訴人丁○○係出名為借款人，借款予被告甲○○使用，又將
    本件土地銀行斗六分行、國泰世華銀行斗六分行、富邦銀行
    嘉義分行帳戶之存摺本、印章、金融卡、密碼交由甲○○保
    管使用，且於94年4 月18日、19日、20日本件各貸款核貸後
    ，迨至94年5 月20日即銀行通知繳納貸款的第一期利息時，
    才知道被告甲○○未依約繳納貸款利息。顯見，告訴人丁○○確係出名幫被告甲○○貸款，並約定由被告2 人繳交貸款
    之本息，其並不關心被告等2 人如何運用該等款項，被告等
    動用以其名義借得之款項時也無須得其同意。換言之，本件
    以丁○○名義向臺新銀行、國泰世華銀行、富邦銀行、中國
    信託銀行，於94年4 月18日、19日、20日貸得之266,670 元
    、430,000 元、378,170 元、200,000 元，並轉匯入丁○○
    之土地銀行斗六分行000000000000號帳號、國泰世華銀行斗
    六分行0000000000000 號帳號、富邦銀行嘉義分行00000000
    0000號帳號內等款項，隨即由被告等領得，應係被告等出於
    詐欺之不法方法（詳如後述）而取得，並非先有合法之持有
    關係，而於持有中，始易「持有」為「所有」之意思，則其
    等所為，即與侵占罪之構成要件不相符合。準此，被告等2
    人主觀上難認有侵占之犯意，客觀上所為亦非侵占行為，應
    可認定。
  5.至於被告等2 人於94年間整體經濟狀況已負債約2 百萬元。
    被告甲○○之母親擔任縣議員，父親在經營斗六火車站停車
    場，應屬有資力，被告等倘需金錢週轉，理應請託父、母親
    幫忙，卻捨此不為，在未將其等確實負債狀況告知告訴人丁○○的情況下，竟利用與告訴人熟識，告訴人較缺乏戒心的
    情形，向告訴人告知貸款之本息均無需由告訴人償還，如投
    資獲利還可分配盈餘，使告訴人申貸本件款項供其等使用，
    並使丁○○交付相關帳戶之存摺等物，供其等自由提領款項
    。且依臺灣鐵路管理局貨運服務總所臺中貨運服務所97年11
    月28日中貨業字第0970002731號函所附之員林停一停車場標
    租案之辦理標租函、出租公告、開標紀錄、投標文件、決標
    後契約、對保報告單等文件影本顯示該停車場係於94年7 月
    13日為投標公告，嗣於同年月29日開標。被告等竟於投、開
    標前約3 個月即請告訴人申貸款項，並催促告訴人儘快申貸
    ，且於各銀行核貸款項後之同日或翌日即由被告乙○○依被
    告甲○○之指示將核貸金額提領一空，嗣後並未投標經營員
    林停一停車場，又未代告訴人償還任何貸款本息，即於94年
    6 月5 日出境至中國大陸地區，後於97年8 月19日始返回臺
    灣等情。應可認為被告等有基於意圖為自己不法所有之犯意
    聯絡，以詐術使告訴人丁○○陷於錯誤，而為其等申貸本件
    款項，並供其等自由提領使用，而為詐欺取財罪嫌。惟本件
    被告等係被訴侵占罪，而侵占罪與詐欺取財罪之社會基本事
    實不同，非屬同一案件（最高法院86年台非字第343 號判決
    意旨可資參照），本院自無從變更為詐欺取財案件而予審判
    。如檢察官認為被告等2 人就本件所為，係犯詐欺取財罪，
    當可再行依法訴追。
六、綜上，本院綜合全案之卷證資料，對於檢察官所提出之各項
    證據逐一審認，尚不足認被告有何侵占犯行。此外，復查無
    其他積極事證足資證明被告等有公訴意旨所指之侵占犯行，
    揆諸前揭條文規定及判例意旨，不能證明被告等犯被訴之侵
    占罪，依法自應為被告等無罪之諭知。
據上論斷，應依刑事訴訟法第301 條第1 項，判決如主文。
本案經檢察官丙○○到庭執行職務。
中    華    民    國    98    年    5     月    12    日
            刑事第二庭    審判長法  官  陳宗豪
                                法  官  許佩如
                                法  官  楊昱辰
以上正本證明與原本無異。
如不服本判決應於收受判決後10日內向本院提出上訴書狀，並應
敘述具體理由；其未敘述上訴理由者，應於上訴期間屆滿後20日
內向本院補提理由書（均須按他造當事人之人數附繕本）。「切
勿逕送上級法院」。
                                書記官  林惠鳳
中    華    民    國    98    年    5     月    12    日


司法院資訊處製作；財團法人民間司法改革基金會備份。
